臺灣高等法院刑事裁定
110年度毒抗字第1670號
抗  告  人
即  被  告  余智凱


                   （現另案於法務部○○○○○○○○○○○執行）
上列抗告人即被告因違反毒品危害防制條例，不服臺灣桃園地方
法院110年度毒聲字第1727號，中華民國110年11月9日裁定（聲
請案號：臺灣桃園地方檢察署110年度聲觀字第1497號、110年度
毒偵字第6194號），提起抗告，本院裁定如下：
    主  文
抗告駁回。
    理  由
一、原裁定意旨略以：抗告人即被告甲○○（下稱抗告人）基於施
    用第二級毒品之犯意，於民國110年6月11日0時許，在新北
    市板橋區亞東紀念醫院附近某處，以將甲基安非他命置入玻
    璃球內以火燒烤使生煙氣後吸食之方式，施用第二級毒品甲
    基安非他命1次。嗣於同日13時40分許，在桃園市政府警察
    局中壢分局文化派出所接受採尿檢驗，檢出第二級毒品甲基
    安非他命陽性反應而查獲等情，業據抗告人於警詢、原審訊
    問時坦承不諱，且其為警所採集之尿液檢體，經以簡易試劑
    初步鑑驗，再送台灣檢驗科技股份有限公司（下稱台灣檢驗
    公司）以酵素免疫分析法（EIA）初步檢驗，再以氣相/液相
    層析質譜儀、液相層析串聯質譜儀確認檢驗，結果確檢出安
    非他命、甲基安非他命陽性反應，有列管毒品人口尿液檢體
    採集送驗紀錄表、列管人口基本資料查詢、尿液初步檢驗報
    告單、初步鑑驗試劑反應照片、勘察採證同意書、台灣檢驗
    公司（台北）濫用藥物檢驗報告（尿液類）在卷可按，足認
    抗告人確有施用甲基安非他命1次之犯行。又抗告人於110年
    間曾因未到案執行，經臺灣新北地方檢察署3度發佈通緝，
    有本院被告前案紀錄表、前案案件異動查證作業等在卷可稽
    ；而檢察官通知抗告人於110年9月3日上午10時30分許到署
    訊問以為本件施用第二級毒品應適用觀察勒戒或緩起訴處分
    程序等裁量依據，然抗告人未到庭，其於原審訊問時表示係
    因在工作云云，顯見抗告人未積極配合相關程序之處理，足
    認其並無自行積極配合戒毒之心，參以抗告人現已在監執行
    另案徒刑，實難期其能完成期間長達1年6月戒癮治療程序，
    認對其毒品之治療，以在監所內執行之觀察勒戒程序，較在
    監所外之醫療院所、戒毒場所之戒癮治療療程為當。從而，
    檢察官偵查後，認不宜以附戒癮治療之緩起訴處分而聲請觀
    察、勒戒，於法並無不合，應予准許。爰依毒品危害防制條
    例第20條第1項、觀察勒戒處分執行條例第3條第1項規定，
    裁定將被告送勒戒處所觀察、勒戒，期間不得逾2月等語。 
二、抗告意旨略以：檢察官開庭時，伊係因生病才未到庭；伊需
    照顧老母親，本身為弱勢人士、原住民身分，請法院考量上
    情，本於情理法，給予緩起訴處分等語。
三、按「犯第10條之罪者，檢察官應聲請法院裁定，或少年法院
    （地方法院少年法庭）應先裁定，令被告或少年入勒戒處所
    觀察、勒戒，其期間不得逾2月」、「觀察、勒戒後，檢察
    官或少年法院（地方法院少年法庭）依據勒戒處所之陳報，
    認受觀察、勒戒人無繼續施用毒品傾向者，應即釋放，並為
    不起訴之處分或不付審理之裁定；認受觀察、勒戒人有繼續
    施用毒品傾向者，檢察官應聲請法院裁定或由少年法院（地
    方法院少年法庭）裁定令入戒治處所強制戒治，其期間為6
    個月以上，至無繼續強制戒治之必要為止。但最長不得逾1
    年」，毒品危害防制條例第20條第1項、第2項分別定有明文
    。再「第20條第1項及第23條第2項之程序，於檢察官先依刑
    事訴訟法第253條之1第1項、第253條之2第1項第4款至第6款
    或第8款規定，為附條件之緩起訴處分時，或於少年法院（
    地方法院少年法庭）認以依少年事件處理法程序處理為適當
    時，不適用之」、「刑事訴訟法第253條之2第1項第6款規定
    之緩起訴處分，其適用戒癮治療之種類、實施對象、內容、
    方式、執行醫療機構或其他機構與其他相關事項之辦法及完
    成戒癮治療之認定標準，由行政院定之」，復為毒品危害防
    制條例第24條第1項、第4項所明定。是以毒品戒癮治療，係
    政府有效減少原有施用毒品人口，預防施用毒品者為籌措購
    毒費用所衍生之刑事犯罪，以透過醫療行為之方式，停止對
    毒品之渴求與依賴，以及減少為購買及施用毒品而造成社會
    治安危害，並重建施用毒品者重返健康社會之能力所制訂之
    制度，且由法務部基於防制毒品危害之刑事政策與毒品危害
    防制條例第24條鑑於對於若干施用毒品者若僅施以徒刑不足
    以斷絕毒癮之規範本旨，乃令檢察機關與衛生福利部合作，
    由檢察官審酌個案情形，援引毒品危害防制條例第24條，改
    以緩起訴處分方式轉介毒品施用者前往醫療院所治療。又檢
    察官就個案是否依刑事訴訟法第253條之1第1項、第253條之
    2第1項第4款至第6款或第8款規定，先對被告為附命完成戒
    癮治療之緩起訴處分，自有衡酌判斷之裁量權限，且此裁量
    權限之行使，亦應受比例原則之限制。況毒品危害防制條例
    所規定之觀察、勒戒處分，其立法意旨在幫助施用毒品者戒
    除毒癮，該處分之性質非為懲戒行為人，而係為消滅行為人
    再次施用毒品之危險性，目的在戒除行為人施用毒品之身癮
    及心癮，兼具教化與治療之目的，可謂刑罰之補充制度，從
    而毒品危害防制條例本身所規定之觀察、勒戒及強制戒治等
    保安處分，雖兼具自由刑之性質，卻有刑罰不可替代之教化
    治療作用，且觀察、勒戒既屬用以矯治、預防行為人反社會
    性格，而具社會保安功能之保安處分，當無因行為人主觀之
    個人或家庭因素而免予執行之理。　　
四、經查：
（一）抗告人基於施用第二級毒品甲基安非他命之犯意，於110
      年6月11日凌晨0時許，在新北市板橋區亞東紀念醫院附近
      涼亭，以將毒品甲基安非他命置於玻璃球內燒烤後吸食煙
      霧之方式，施用第二級毒品1次等事實，業據抗告人於警
      詢、原審訊問時坦承不諱，且其為警採集之尿液檢體，經
      送台灣檢驗公司以酵素免疫分析法（EIA）初步檢驗，再
      以氣相/液相層析質譜儀、液相層析串聯質譜儀確認檢驗
      ，結果確檢出安非他命、甲基安非他命陽性反應，有台灣
      檢驗公司-台北110年6月29日出具濫用藥物檢驗報告（檢
      體編號：Z000000000000）、列管毒品人口尿液檢體採集
      送驗紀錄表、勘察採證同意書存卷可稽，堪信抗告人前開
      任意性自白確與事實相符，足認其確有於上揭時、地為施
      用第二級毒品甲基安非他命之犯行。又抗告人前於96年間
      因施用第二級毒品案件，經臺灣宜蘭地方法院以96年度毒
      聲字第258號裁定應送勒戒處所施以觀察、勒戒，認無繼
      續施用毒品傾向，於96年12月26日釋放出所，並經臺灣宜
      蘭地方檢察署檢察官以96年度毒偵字第795號為不起訴處
      分確定，此後即未再因施用毒品案件而執行觀察勒戒或強
      制戒治等保安處分等情，有本院被告前案紀錄表附卷足憑
      ，是抗告人於本案110年6月11日凌晨0時許所為施用第二
      級毒品犯行，距其最近一次因犯施用毒品經觀察、勒戒執
      行完畢釋放日之96年12月26日既已逾3年，原審據此認其
      有施用第二級毒品甲基安非他命之犯行，裁定應送勒戒處
      所施以觀察、勒戒，期間不得逾2 個月，核其認事用法，
      於法並無不合。 
（二）抗告意旨以抗告人家庭、經濟因素，請求給予戒癮治療之
      機會云云。惟查：
      ⑴按毒品危害防制條例所規定之觀察、勒戒處分，其立法
        意旨在幫助施用毒品者戒除毒癮，該處分之性質非為懲
        戒行為人，而係為消滅行為人再次施用毒品之危險性，
        目的在戒除行為人施用毒品之身癮及心癮措施；觀察勒
        戒係導入一療程觀念，針對行為人將來之危險所為預防
        、矯治措施之保安處分，以達教化與治療之目的，可謂
        刑罰之補充制度，從而毒品危害防制條例本身所規定之
        觀察、勒戒及強制戒治等保安處分，雖兼具自由刑之性
        質，卻有刑罰不可替代之教化治療作用；觀察、勒戒既
        屬用以矯治、預防行為人反社會性格，而具社會保安功
        能之保安處分，當無因行為人之個人因素而免予執行之
        理。又該條例規定之觀察、勒戒處分及附命完成戒癮治
        療之緩起訴處分，何者對於施毒者較為有利，端在何種
        程序可以幫助施用毒品之人戒除施用毒品之行為，則檢
        察官是否適用刑事訴訟法第253條之1第1項及第253條之
        2第1項第4款至第6款或第8款規定對被告為緩起訴處分
        ，自得本於上開規定及立法目的，妥為斟酌、裁量，始
        予決定，而其裁量之結果，如認適於對被告為緩起訴處
        分者，固須於緩起訴處分中說明其判斷之依據，惟其如
        認為應向法院聲請觀察、勒戒者，此時因係適用原則而
        非例外，自無需贅餘交代不適於為緩起訴處分之理由。
        是法院原則上應尊重檢察官職權之行使，僅為有限之低
        密度審查，除檢察官之判斷有違背法令、事實認定有誤
        或其裁量有重大明顯瑕疵外，尚不得任意指為違法。準
        此，檢察官對「初犯」或「3年後再犯」施用毒品罪行
        之行為人，究應採行附命完成戒癮治療之緩起訴處分，
        或向法院聲請觀察、勒戒之處遇措施，要屬檢察官之裁
        量職權，非法院所得介入或審酌，倘檢察官係聲請法院
        裁定觀察、勒戒，法院就其聲請，除檢察官有違法或濫
        用其裁量權之情事外，僅得依法裁定被告令入勒戒處所
        執行觀察、勒戒，以查其是否仍有施用毒品傾向，尚無
        自由斟酌以其他方式替代之權。　　
      ⑵本件抗告人既有前述施用第二級毒品行為，參佐以其於9
        9年間因施用、持有第二級毒品等犯行而經臺灣宜蘭地
        方法院分別判處有期徒刑4月、4月，經入監服刑後，復
        於105年間因施用第二級毒品而經臺灣新北地方法院判
        處有期徒刑4月確定，有本院被告前案紀錄表附卷可參
        ，顯然其並無戒除毒害之決心，自制力亦顯不佳。抗告
        人既有前述施用第二級毒品甲基安非他命行為，徵諸檢
        察官已於聲請書內說明其尚有他案在原審法院審理（案
        號：110年度壢簡字第1038號），難認抗告人能如期完
        成1年6月之戒癮治療程等情（見聲請書），則檢察官於
        斟酌本件個案情形及卷內事證後，認為不宜對抗告人為
        附命完成戒癮治療之緩起訴處分，而允宜向法院聲請裁
        定被告入勒戒處所觀察、勒戒，以達戒癮治療之目的，
        此屬檢察官行使裁量權之範疇，且此裁量並無違反比例
        原則，亦無明顯裁量怠惰或恣意濫用裁量之情事；況抗
        告人現已因另案在監執行，亦有行政院所頒布「毒品戒
        癮治療實施辦法及完成治療認定標準」第2條第2項規定
        不適合為附命完成戒癮治療緩起訴處分之情形。從而，
        本件經檢察官斟酌抗告人之個案情形及卷內事證後，認
        以向法院聲請觀察、勒戒始能達成戒癮治療之目的，而
        不為附命完成戒癮治療之緩起訴處分，因此向原審法院
        聲請裁定令抗告人入勒戒處所施以觀察勒戒，並據以斷
        定幫助其澈底戒毒之方法，要屬檢察官適法行使裁量權
        之範疇，在無違反比例原則或明顯裁量怠惰、恣意濫用
        裁量等情事，法院尚無自由斟酌以其他方式替代之權。
        至抗告人稱其需照顧老母親、屬弱勢、原住民等家庭經
        濟狀況云云，縱然非虛，然觀察、勒戒既屬用以矯治、
        預防行為人反社會性格，而具社會保安功能之保安處分
        ，當無因行為人之個人因素而免予執行之理，不能執為
        免除觀察、勒戒處分之理由。抗告旨執此提起抗告，自
        屬無據。 　
五、綜上所述，原審依上開卷證資料，認檢察官之聲請於法要無
    不合，裁定抗告人應送勒戒處所觀察、勒戒，經核其認事用
    法並無違誤，抗告意旨徒執前詞指摘原裁定不當，請求撤銷
    原裁定，改諭知戒癮治療處分云云，為無理由，應予駁回。
據上論斷，應依刑事訴訟法第412條，裁定如主文。
中　　華　　民　　國　　110 　年　　12　　月　　13　　日
                  刑事第十八庭  審判長法　官  何俏美
                                      法　官  黃紹紘
                                      法　官  陳海寧
以上正本證明與原本無異。
不得再抗告。
                                      書記官  劉育君
中　　華　　民　　國　　110 　年　　12　　月　　13　　日